【裁判字號】    98,訴,309
【裁判日期】    980415
【裁判案由】    違反臺灣地區與大陸地區人民關係條例等
【裁判全文】
臺灣高雄地方法院刑事判決               98年度訴字第309號
公  訴  人  臺灣高雄地方法院檢察署檢察官
被      告  甲○○
上列被告因違反臺灣地區與大陸地區人民關係條例等案件，經檢
察官提起公訴（97年度偵字第21076 號），本院判決如下：
    主  文
甲○○共同違反不得使大陸地區人民非法進入臺灣地區之規定，
處有期徒刑拾月，減為有期徒刑伍月，如易科罰金，以銀元參佰
元即新臺幣玖佰元折算壹日。
    事  實
一、甲○○明知大陸地區女子陳貴娟（成年人，另經檢察官為不
    起訴處分）並無結婚之真意，僅欲以假結婚之方式，使大陸
    女子得以探親、團聚、依親虛偽名義非法進入臺灣地區，且
    大陸地區人民非經主管機關許可不得非法進入臺灣地區，竟
    於民國90年間，在不詳地點，與真實姓名年籍不詳之成年男
    子議妥，由該男子提供甲○○前往大陸地區之機票、食宿等
    費用，並約定於陳貴娟來台後，每月支付新臺幣（下同）3
    萬元報酬為條件，由甲○○於90年2 月19日以觀光名義前往
    大陸地區，甲○○、陳貴娟與該真實姓名年籍不詳之男子3
    人共同基於行使使公務員登載不實文書之犯意聯絡，甲○○
    並與該真實姓名年籍不詳之男子共同基於使陳貴娟非法入境
    臺灣之犯意聯絡，先於民國90年3 月14日，由甲○○與陳貴
    娟共同前往大陸地區福建省宁德市蕉城區公證處辦理虛偽之
    結婚登記手續，取得該公證處核發之（2001）宁蕉証內字第
    183 號結婚公證書。甲○○取得上開大陸地區之結婚證書返
    臺後，於90年4 月6 日持上揭結婚公證書向財團法人海峽交
    流基金會（下簡稱海基會）辦理文書驗證，經海基會核對與
    福建省公證協會寄交之副本相符，取得海基會核發之（90）
    南核字第02482 號證明書。並於同日基於使公務員登載不實
    之犯意，持前揭經海基會驗證之大陸地區結婚公證書，向高
    雄縣大寮鄉戶政事務所填具結婚登記申請書，辦理結婚登記
    ，使戶政事務所不知情之承辦公務員，將甲○○已與陳貴娟
    結婚之不實事項，輸入電腦處理，登載於職務上所掌之戶籍
    登記資料具有準公文書性質之電子資料檔案紀錄內，足以生
    損害於戶政機關對於戶籍管理之正確性。甲○○復於90年4
    月7 日前往高雄縣警察局林園分局中庄派出所，填具「大陸
    地區人民進入台灣地區保證書」，承辦員警並在對保或證明
    機關（構）簽註意見欄對保核章，甲○○遂於同日檢具大陸
    地區人民進入臺灣地區旅行證申請書、保證書、戶籍謄本、
    結婚公證書、認證書等文件，以配偶來台探親為由，向內政
    部警政署入出境管理局（自96年1 月2 日起改制升格為內政
    部入出國及移民署，承接該局業務，下稱移民署）申請核准
    陳貴娟入境並發給大陸地區人民進入台灣地區許可證，移民
    署承辦人員為實質審查後，於上開申請書上加註「90年3 月
    14日結婚」等字樣，許可陳貴娟進入台灣地區，並製發大陸
    地區人民許可證，使陳貴娟得於90年7 月11日持該證件，以
    探親名義非法入境臺灣地區。
二、案經入出國及移民署專勤事務第二大隊高雄縣專勤隊移請臺
    灣高雄地方法院檢察署檢察官偵查起訴。
    理  由
一、證據能力部分：
（一）財團法人海峽交流基金會證明書、（2001）寧蕉証內字第
      183 號結婚公證書影本、內政部入出國及移民署專勤事務
      第二大隊高雄縣專勤隊97年10月15日移署專二高縣劭字第
      0970110707號書函及附件（訪查紀錄表、照片5 張、大陸
      人士來台訪查資料查詢）各1 份，當事人於本院審理中均
      明示同意列為證據，經本院審酌上開證據之取得過程並無
      瑕疵，又與待證事實具有關聯性，證明力亦非明顯過低，
      採為本案證據具有適當性，依刑事訴訟法第159 條之5 第
      1 項規定，得為證據。
（二）傳聞法則乃對於被告以外之人於審判外之言詞或書面陳述
      ，亦即針對被告以外之人於審判外以言詞或書面所為之供
      述證據所為之規範。卷附大陸地區人民入出臺灣地區申請
      書影本、臺灣地區人民申請大陸地區配偶來台團聚資料表
      及保證書影本各1 份，均係被告自行製作之文書，自不受
      傳聞法則之拘束，復查無違法取得之情事，應具有證據能
      力。
（三）再全戶戶籍資料查詢結果各1 紙、旅客入出境紀錄查詢3
      紙，為儀器紀錄資料後機械列印而得，並非供述證據，無
      傳聞法則之適用，且其取得並無不法，均應有證據能力。
二、訊據被告甲○○矢口否認有何上揭犯行，並辯稱：我們是真
    結婚，不知道為什麼大家都說我是假結婚云云。經查：
（一）甲○○於90年2 月19日出境至大陸地區，而於90年3 月14
      日與陳貴娟共同前往大陸地區福建省宁德市蕉城區公證處
      辦理虛偽之結婚登記手續，後於90年3 月16日回台後，並
      於90年4 月6 日持上揭結婚公證書向海基會辦理文書驗證
      ，復於取得證明後，持前揭經海基會驗證之大陸地區結婚
      公證書，向高雄縣大寮鄉戶政事務所填具結婚登記申請書
      ，辦理結婚登記。又於90年4 月7 日前往高雄縣警察局林
      園分局中庄派出所，填具「大陸地區人民進入台灣地區保
      證書」，承辦員警並在對保或證明機關（構）簽註意見欄
      對保核章，甲○○遂於同日檢具大陸地區人民進入臺灣地
      區旅行證申請書、保證書、戶籍謄本、結婚公證書、認證
      書等文件，以配偶來台探親為由，向移民署申請核准陳貴
      娟入境並發給大陸地區人民進入台灣地區許可證，使陳貴
      娟得分別於90年7 月11日、92年3 月6 日持該證件，以探
      親名義非法入境臺灣地區等情，有甲○○之旅客入出境紀
      錄查詢資料影本1 份、陳貴娟之旅客入出境紀錄查詢資料
      影本3 份、大陸地區人民進入臺灣地區旅行證申請書影本
      、大陸地區人民進入臺灣地區保證書影本、財團法人海峽
      交流基金會（90）南核字第02482 號證明書影本、（2001
      ）寧蕉証內字第183 號結婚公證書影本、全戶戶籍資料查
      詢結果各1 紙（警卷第5-9 頁、第12頁、第13-16 頁）在
      卷可稽，此部分事實，堪以認定。
（二）被告雖以前詞置辯，惟經移民署專勤事務第二大隊高雄縣
      專勤隊之訪查結果：「經訪查被告位於高雄縣大寮鄉○○
      路290 巷11號之住處，其大姐及母親在家，大姐表示被告
      外出打零工，晚上才會返家，母親年邁，雙腳無法行動，
      現由她照顧，其與被告及母親一直居住在該址，沒有見過
      大陸女子陳貴娟，陳貴娟也沒有在該址居住過，最近因為
      被告與其他姊妹借錢要再娶大陸配偶，追問之下才知道被
      告曾與陳貴娟假結婚一事，對於被告與陳貴娟之事，不願
      多談；復經該址隔壁及對面鄰居均表示，不曾見過大陸女
      子陳貴娟，不知道被告有與陳貴娟結婚，最近一次見到被
      告是97年農曆過年時，平時很少與被告家人往來，不清楚
      被告作息。」，此有該隊97年10月15日移署專二高縣邵字
      第0970110707號書函及附件（訪查紀錄表、照片5 張、大
      陸人士來臺訪查資料查詢）各1 份（偵卷第10-13 頁）附
      卷供參。足認被告一直與家人同住，並無其他住所，卻無
      人知悉其有與陳貴娟結婚，或見過陳貴娟在該住處或附近
      出現，則陳貴娟與被告結婚後之行蹤為何？是否確實有與
      被告共同生活之意？均屬可疑。佐以被告母親已屆年邁，
      若被告確有結婚之事實，此等人生大事，又為老人家所甚
      喜，怎會無人知曉？雖結婚之對象，不求交往時間長短，
      惟陳貴娟入境臺灣後，被告之家人並未為2 人舉行婚禮，
      陳貴娟亦從未與被告同居生活，凡此種種核與結婚之常態
      有悖。基此，自足證明被告與陳貴娟2 人並無結婚之真意
      ，雖辦理法律上之結婚登記，形式上有婚姻之法律效力，
      但實際上並無結婚生活亦無夫妻之感情。
（三）再被告先前於警詢及偵訊中均供稱：當時有個我不知道真
      實姓名的介紹人，跟我說如果同意去大陸娶親，配偶來臺
      後，我每月可得3 萬元，前往大陸期間的花費都由他們負
      擔，我就知道那是假結婚。我在大陸沒有住過陳貴娟的住
      所，也沒有見過她們家人，陳貴娟而且來臺的時候，我也
      沒有去接她，所以不知道她什麼時候來臺的，應該是介紹
      人去機場接機，然後介紹人再與我聯絡，約我去大寮中庄
      派出所附近見面，由我將帶去派出所辦理流動人口。陳貴
      娟沒有跟我發生過性關係，我們辦完流動人口手續後，介
      紹人就出現將她載走。我最初只是想說有錢賺就好，沒有
      想太多。所以也沒有在臺灣宴客等語（警卷第2-3 頁，偵
      卷第6-7 頁），核與前開專勤隊之訪查紀錄內容相符。雖
      被告於本院審理中翻異前詞，惟其確有涉犯如犯罪事實所
      載之犯行，業經本院認定如前，其並無提出其他事證證明
      何以為相反陳述之合理理由及證明可資本院判斷，已難認
      其事後否認犯行，堪以採信；且被告聲請傳喚證人即其大
      姐乙○○到庭作證，然據證人到庭後表示：不願意作證等
      語（本院卷第16頁），亦難以作為有利於被告之依據，而
      應以其先前所述較為可採。是被告前開所辯，係屬臨訟卸
      責之詞，無足採信。
（四）綜上，本件被告犯行，事證明確，應依法論科。
三、新舊法比較：
（一）被告行為後，臺灣地區與大陸地區人民關係條例於92年10
      月29日修正公布，其中關於使大陸地區人民非法進入臺灣
      地區之處罰規定即修正後該條例第79條，係自同年12月31
      日施行，依修正後該條例第79條第1 項之規定，違反同條
      例第15條第1 款不得使大陸地區人民非法進入臺灣地區之
      規定者，其法定刑已由修正前之「5 年以下有期徒刑、拘
      役或科或併科新臺幣50萬元以下罰金。」，提高為「1 年
      以上7 年以下有期徒刑，得併科新臺幣100 萬元以下罰金
      。」。並增列同條第2 項原規定「意圖營利而犯前項之罪
      者，處3 年以上10年以下有期徒刑，得併科新臺幣五百萬
      元以下罰金。」。比較新舊法之結果，以修正前之舊法有
      利於被告，依刑法第2 條第1 項但書之規定，應適用修正
      前之臺灣地區與大陸地區人民關係條例第79條之規定處罰
      。
（二）被告行為後，刑法亦於94年2 月2 日修正公布，並自95年
      7 月1 日起施行，茲就相關條文比較情形分述如下：
   1、共同正犯部分：修正前刑法第28條規定：「二人以上共同
      實施犯罪之行為者，皆為正犯」，修正後刑法第28條則規
      定：「二人以上共同實行犯罪之行為者，皆為正犯」。其
      中「實施」一語，涵蓋陰謀、預備、著手及實行之概念在
      內，其範圍較廣；而「實行」則著重於直接從事構成犯罪
      事實之行為，其範圍較狹，是修正後刑法共同正犯之範圍
      已有限縮。共同正犯之範圍既因此而有變動，自屬犯罪後
      法律有變更，而非僅屬純文字修正，本應為新舊法之比較
      ，惟本案被告之犯罪行為，依新舊法，均成立共同正犯，
      則適用被告行為時之修正前法律對被告並無不利。
   2、罰金刑部分：刑法第33條第5 款關於罰金之規定，已由「
      一元（新台幣3 元）以上」修正為「新台幣一千元以上，
      以百元計算之」。而被告所犯刑法第349 條第1 項收受贓
      物罪，有科罰金之規定，經比較修正前、後關於科處罰金
      刑之最低刑度規定，自應以被告行為時之修正前法律較有
      利於被告。
   3、牽連犯部分：修正前刑法第55條係規定：「一行為而觸犯
      數罪名，或犯一罪而其方法或結果之行為犯他罪名者，從
      一重處斷。」而修正後則規定：「一行為而觸犯數罪名者
      ，從一重處斷。但不得科以較輕罪名所定最輕本刑以下之
      刑。」修正後刪除牽連犯之規定，而論以數罪，經比較新
      舊法之結果，以被告行為時之修正前法律較有利於被告。
（三）綜上，依法律變更比較適用所應遵守之「罪刑綜合比較原
      則」及「擇用整體性原則」，自應適用修正前刑法之規定
      ，較有利於被告。
四、論罪部分：
（一）按大陸地區人民非經主管機關許可，不得進入臺灣地區；
      又不得使大陸地區人民非法進入臺灣地區，修正前臺灣地
      區與大陸地區人民關係條例第10條第1 項及第15條第1 款
      定有明文。次按臺灣地區與大陸地區人民關係條例第79條
      第1 項處罰違反同條例第15條第1 款所定使大陸地區人民
      非法進入臺灣地區罪，凡非經合法手續進入者皆包含之，
      自不以偷渡進入為限（最高法院90年度台上字第3180號、
      92 年 度台上字第40號判決意旨參照），而大陸地區人民
      ，其父母、配偶或子女在臺灣地區設有戶籍者，得申請進
      入臺灣地區探親，大陸地區人民進入台灣地區許可辦法第
      3 條第1 項第3 款亦有明文。查本件被告為使大陸地區人
      民陳貴娟得依據上開規定入境臺灣地區，與無結婚真意之
      陳貴娟辦理結婚手續，以徒具外觀合法形式之結婚，任由
      陳貴娟以探親為由申請來臺，藉以規避我國政府對大陸地
      區人民入境之管制，被告實質上形同以非法手段使大陸地
      區人民進入臺灣，是被告違反修正前臺灣地區與大陸地區
      人民關係條例第15條第1 款不得使大陸地區人民非法進入
      台灣地區之規定，應依修正前同條例第79條第1 項規定處
      斷。
（二）次按結婚，應為結婚之登記，結婚登記，應以當事人之一
      方為申請人，戶籍法第17條第1 項、第35條分別定有明文
      ，而申請人於申請結婚戶籍登記時，應提出證明文件，經
      戶政事務所承辦公務員查驗後，將受理登記資料登錄於電
      腦系統，並於國民身分證及戶口名簿有關欄內為必要之註
      記，戶籍法施行細則第13條、第17條亦有明文，關於結婚
      戶籍登記，戶政機關僅有形式審查權而無實質審查權，故
      倘申請人明知無結婚之實，卻使戶政機關公務員為結婚之
      登記，應該當於使公務員登載不實公文書犯行。
（三）故核被告利用假結婚之脫法方式，使大陸地區人民進入臺
      灣地區之所為，係違反修正前臺灣地區與大陸地區人民關
      係條例第15條第1 款不得使大陸地區人民非法進入臺灣地
      區之規定，應依修正前同條例第79條第1 項規定論處；被
      告以不實之結婚事項向戶政機關申請結婚登記，復持內容
      不實之戶政登記向移民署申請陳貴娟之入境臺灣地區許可
      證，係犯刑法第216 條、第214 條之行使使公務員登載不
      實公文書罪。被告就上揭違反不得使大陸地區人民非法進
      入臺灣地區規定之犯行，與真實姓名不詳之成年男子間；
      就上揭行使使公務員登載不實文書之犯行，與陳貴娟、真
      實姓名不詳之成年男子間，分別具有犯意聯絡，並推由被
      告為之，應分別論以共同正犯。被告所犯上開2 罪間有方
      法、目的之牽連關係，為牽連犯，應依修正前刑法第55條
      後段規定，從一重之違反不得使大陸地區人民非法進入臺
      灣地區規定罪處斷。
五、科刑部分：
（一）本院審酌被告甲○○為健壯之中年男子，並無身體殘缺或
      病痛，卻不思以正當合法方式謀生，反貪圖每月3 萬元之
      不法利益，利用假結婚之方式，使大陸女子陳貴娟因此得
      非法來台之行為，使戶政機關對於戶籍管理之正確性，以
      及大陸地區人民入境管制均產生負面影響，且對於我國就
      業市場、社會治安衝擊甚鉅，其犯罪所生之危害程度非輕
      ，所為實屬不該，惟念其前雖有竊盜前科，但已距本件犯
      行20多年，期間未有再犯罪之犯行，素行尚可，並斟酌其
      犯罪動機、目的及所獲酬勞等一切情狀，量處如主文所示
      之刑，以資儆懲。
（二）又本件被告犯罪時間在96年4 月24日之前，符合中華民國
      96年罪犯減刑條例所定之減刑條件，爰依該條例第2 條第
      1 項第3 款規定，減其宣告刑2 分之1 。又減刑後之宣告
      刑，合於易科罰金之條件，而依修正前罰金罰鍰提高標準
      條例第2 條前段（現已刪除）規定，就其原定數額提高為
      100 倍折算1 日，則被告行為時之易科罰金折算標準，應
      以銀元300 元折算1 日，經折算為新臺幣後，應以新臺幣
      900 元折算為1 日。惟95年7 月1 日修正施行之刑法第41
      條第1 項前段則規定：「犯最重本刑為五年以下有期徒刑
      以下之刑之罪，而受六個月以下有期徒刑或拘役之宣告者
      ，得以新臺幣一千元、二千元或三千元折算一日，易科罰
      金。」，比較修正前後之易科罰金折算標準，以95年7 月
      1 日修正公布施行前之規定，較有利於被告，應適用修正
      前刑法第41條第1 項前段、修正前罰金罰鍰提高標準條例
      第2 條規定，定其易科罰金之折算標準，爰併諭知如主文
      所示之易科罰金折算標準。
據上論斷，應依刑事訴訟法第299 條第1 項前段，修正前臺灣地
區與大陸地區人民關係條例第79條第1 項，刑法第2 條第1 項前
段、第11條前段、第216 條、第214 條，修正前刑法第28條、第
41 條 第1 項前段、第55條，刑法施行法第1 條之1 ，中華民國
九十六年罪犯減刑條例第2 條第1 項第3 款、第7 條、第9 條，
修正前罰金罰鍰提高標準條例第2 條，判決如主文。
本案經檢察官許怡萍到庭執行職務。
中    華    民    國    98    年    4     月    15    日
                刑事第十二庭  法  官  黃建榮
                              法  官  李殷君
                              法  官  楊珮瑛
以上正本證明與原本無異。
如不服本判決應於收受送達後10日內向本院提出上訴書狀，並應
敘述具體理由；如未敘述上訴理由者，應於上訴期間屆滿後20日
內向本院補提理由書（均須按他造當事人之人數附繕本）「切勿
逕送上級法院」。
中    華    民    國    98    年    4     月    16    日
                              書記官  郭南宏
中華民國刑法第214 條
（使公務員登載不實罪）
明知為不實之事項，而使公務員登載於職務上所掌之公文書，足
以生損害於公眾或他人者，處三年以下有期徒刑、拘役或五百元
以下罰金。
中華民國刑法第216 條
（行使偽造變造或登載不實之文書罪）
行使第二百十條至第二百十五條之文書者，依偽造、變造文書或
登載不實事項或使登載不實事項之規定處斷。
修正前臺灣地區與大陸地區人民關係條例第79條
違反第十五條第一款規定者，處五年以下有期徒刑、拘役或科或
併科新臺幣五十萬元以下罰金。
以犯前項之罪為常業者，處一年以上七年以下有期徒刑，得併科
新臺幣一百萬元以下罰金。
修正前臺灣地區與大陸地區人民關係條例第15條
左列行為不得為之：
一、使大陸地區人民非法進入臺灣地區。
二、招攬臺灣地區人民未經許可使之進入大陸地區。
三、使大陸地區人民在臺灣地區從事未經許可或與許可目的不符之活動。
四、僱用或留用大陸地區人民在臺灣地區從事未經許可或與許可範圍不符之工作。
五、居間介紹他人為前款之行為。


司法院資訊處製作；財團法人民間司法改革基金會備份。
